ACORDAO-COMPLETO-2481507

ACÓRDÃO 9148/2021 ATA 23/2021 - PRIMEIRA CÂMARA

VISTOS, relatados e discutidos estes autos de Aposentadoria, com fundamento nos arts. 1º, inciso V, e 39, inciso II, ambos da Lei 8.443, de 16 de julho de 1992, c/c o art. 259, inciso II, do Regimento Interno desta Corte de Contas, 
ACORDAM os Ministros do Tribunal de Contas da União, reunidos em sessão da 1ª Câmara, ante as razões expostas pelo Relator, em:
9.1. considerar ilegal o ato constante da peça 2, relativo à aposentadoria de João Batista Pinto Pereira, negando-lhe o correspondente registro, nos termos do art. 260, § 1º, do Regimento Interno desta Corte de Contas; 
9.2. dispensar o ressarcimento das importâncias recebidas indevidamente de boa-fé, com fulcro na Súmula 106, desta e. Corte de Contas;
9.3. determinar ao órgão de origem que:
9.3.1. comunique ao interessado, no prazo de 15 (quinze) dias, com fundamento nos arts. 71, inciso IX, da Constituição Federal, e 262 do Regimento Interno desta Corte de Contas, contados a partir da ciência da presente deliberação, o inteiro teor deste Acórdão, e, após, faça cessar os pagamentos decorrentes do ato ora impugnado, sob pena de responsabilidade solidária da autoridade administrativa omissa;
9.3.2. emita novo ato de aposentadoria livre das irregularidades apontadas, submetendo-o ao TCU, no prazo de trinta dias, consoante os arts. 262, § 2º, do Regimento Interno do TCU, e 19, § 3º, da Instrução Normativa TCU 78/2018;
9.3.3. alerte João Batista Pinto Pereira no sentido de que o efeito suspensivo proveniente da interposição de eventuais recursos, caso não providos, não o exime da devolução dos valores indevidamente percebidos após a notificação;
9.3.4. envie a esta Corte de Contas, no prazo de 30 (trinta) dias, por cópia, comprovante de que o interessado teve ciência desta deliberação; 
9.4. dar ciência desta deliberação à Universidade Federal de Santa Maria;
9.5. determinar à Sefip que:
9.5.1. acompanhe o cumprimento das determinações elencadas nos itens 9.3.1 a 9.3.4 deste Acórdão; e
9.5.2. arquive os autos.

Pessoal: Aposentadoria. Processo gerado automaticamente com atos priorizados/selecionados pela Sefip.

Primeira Câmara

Universidade Federal de Santa Maria.

3. Interessado: João Batista Pinto Pereira (XXX.128.790-XX).

13.1. Ministros presentes: Walton Alencar Rodrigues (Presidente), Benjamin Zymler, Vital do Rêgo e Jorge Oliveira.
13.2. Ministros-Substitutos presentes: Augusto Sherman Cavalcanti (Relator) e Weder de Oliveira.

AUGUSTO SHERMAN

Cuidam os presentes autos de Aposentadoria concedida pela Universidade Federal de Santa Maria, cujo ato foi disponibilizado ao TCU por intermédio do Sisac, na sistemática definida na IN TCU 78/2018.
2.		A unidade técnica, após a realização de diligência, lavrou a instrução vista à peça 16, adiante parcialmente transcrita, com eventuais ajustes de forma:
" (...) 
HISTÓRICO
3.	O ato de concessão em exame, cuja data de vigência é 12/9/2012, foi disponibilizado ao TCU em 16/4/2019.
4.	Em 13/9/2019, esta Unidade Técnica elaborou peça de instrução processual com proposta de legalidade do ato de concessão em exame (peça 4) .
5.	Encaminhados os autos ao Ministério Público (MP/TCU) , o douto Parquet propôs a adoção de medida preliminar, conforme parecer a seguir transcrito (peça 6) :
Em exame o ato inicial da aposentadoria de João Batista Pinto Pereira, no cargo de almoxarife, concedida pela Universidade Federal de Santa Maria (peça 2) .
2.		Após a aplicação das críticas automáticas a Secretaria de Fiscalização de Pessoal (sefip) propôs considerar o ato legal e conceder o respectivo registro, bem assim determinar àquela Unidade Técnica que corrija o fundamento legal do ato no Sisac, nos termos do art. 6º, § 1º, inciso II, da Resolução-TCU 206/2007 (peças 4-5) .
3.		A concessão tem por fundamento o inciso I do § 1º do art. 40 da Constituição Federal de 1988, com a redação dada pela Emenda Constitucional (EC) 41/2003, combinado com a EC 70/2012, ou seja, aposentadoria por invalidez permanente, com paridade, e proventos proporcionais ao tempo de contribuição.
4.	Consta no campo 'Discriminação dos tempos de serviço e averbações' do ato, o cômputo do tempo insalubre de 2 anos, 3 meses e 16 dias para fins de aposentadoria (peça 2, p. 3) .
4.1 	Por meio do Acórdão 2008/2006-TCU-Plenário do Tribunal de Contas da União deixou assente que o servidor público que exerceu, como celetista, no serviço público, atividades insalubres, penosas ou perigosas, no período anterior à vigência da Lei 8.112/90, tem direito à contagem especial de tempo de serviço para efeito de aposentadoria.
4.2	 	Ademais, por meio do Acórdão 911/2014-TCU-Plenário, o TCU inaugurou a tese de que, mesmo observando os parâmetros do Acórdão 2008/2006-TCU-Plenário, a contagem especial de tempo prestado em condições insalubres para servidores ocupantes de cargos de natureza estritamente administrativa somente poderá ocorrer se estiver efetivamente demonstrada a existência de risco ou de agentes nocivos à saúde no local de trabalho, devidamente atestado por laudo pericial.
4.3 	No entanto, consta do ato que o ex-servidor foi admitido no cargo apenas em 6/8/1991, e não foram averbados tempos de serviço anteriores, além daquele insalubre.
5.		Consta, também, no ato, no campo 'Dados de Vantagens' o percentual de 12% (doze por cento) a título de Gratificação Adicional por Tempo de Serviço (Gats) . Contudo, considerando a data de admissão no cargo em 6/8/1991 e a extinção da vantagem em comento em 8/3/1999 (art. 15, II, da MP 2225-45/2001) o percentual correto seria de 7% (sete por cento) , haja vista contar com 7 anos 7 meses de 6 dias de tempo de serviço para Gats, já que não há, no ato, averbações de tempos anteriores.
6.		Por fim, o tempo informado no campo 'Falta não justificada' de 1 ano, 8 meses e 22 dias, foi computado no tempo total de serviço/contribuição para concessão da aposentadoria na proporção de 28/35 avos (peça 2, p. 3) .
7.		Em razão do exposto, este representante do Ministério Público de Contas da União opina pela realização de diligência à unidade jurisdicionada a fim de que envie a este Tribunal:
a) justificativa para o cômputo de tempo insalubre de 2 anos, 3 meses e 16 dias para fins de aposentadoria, além de documentos oficiais, a exemplo de certidão emitida pelo INSS e laudo pericial, que atestem o labor do interessado em condições de risco ou exposto a agentes nocivos à saúde no local de trabalho, caso o serviço insalubre tenha sido exercido antes de 12/12/1990;
b) justificativa para o pagamento da Gats no percentual de 12%;
c) justificativa para o cômputo do tempo informado no campo 'Falta não justificada' de 1 ano, 8 meses e 22 dias, para a concessão da aposentadoria na proporção de 28/35 avos;
d) cópia do mapa de tempo de serviço/contribuição.
6.	Em despacho constante da peça 7, o Ministro Relator anuiu com a proposta do MP/TCU.
7.	Em cumprimento à sobredita determinação, a Seproc/TCU encaminhou o expediente acostado à peça 8, vindo aos autos, em resposta, a documentação constante das peças 10 e 11.
EXAME TÉCNICO
8.	O servidor João Batista Pinto Pereira (CPF: XXX.128.790-XX) se aposentou por invalidez permanente em 12/9/2012, com proventos proporcionais à razão de 28/35 avos e paridade de vencimentos com os servidores ativos, com amparo no art. 40, § 1º, inciso I, da Constituição Federal de 1988 c/c Emenda Constitucional 70/2012.
9.	Em resposta à diligência realizada pela Seproc/TCU (peça 8) , a Unidade Jurisdicionada encaminhou o mapa de tempo de serviço e averbações (peça 11) . Contudo, os documentos e esclarecimentos apresentados não afastam todas as impropriedades apontadas pelo MP/TCU e transcritas no item 5 desta instrução.
10.	No que diz respeito à justificativa para o cômputo de tempo insalubre de 2 anos, 3 meses e 16 dias para fins de aposentadoria, não veio aos autos o documento hábil para fazer prova da existência de risco à higidez física do servidor no local de trabalho, a saber, o laudo pericial. Ademais, não foi devidamente comprovado o exercício de atividade insalubre, penosa ou perigosa em período anterior à Lei 8.112/1990. Desse modo, resta eivado de mácula o ato de concessão de aposentadoria ora examinado.
11.	Com relação ao pagamento da GATS no percentual de 12%, quando o correto seria 7%, a Unidade Jurisdicionada não apresentou justificativa apta a elidir a irregularidade. Assim, também sob esse aspecto não há como prosperar o ato em exame.
12.	Quanto ao cômputo das faltas não justificadas, a Unidade Jurisdicionada informa que efetuou o desconto de 631 dias, o que pode ser confirmado pelo registro no mapa de tempo de contribuição (peça 11, p. 14) . Assim, sob esse aspecto entende-se não haver irregularidade.
13.	Diante de tudo que foi acima apresentado, não há como prosperar o ato de concessão ora examinado, razão pela qual propõe-se considerar ilegal, para fim de registro, o ato de concessão de aposentadoria em comento, em razão do cômputo de tempo insalubre em desacordo com a jurisprudência desta Corte de Contas e do pagamento de GATS em valor superior ao devido.
14.	Cumpre observar que, não havendo decorrido o prazo 5 (cinco) anos desde o ingresso do ato de concessão nesta Corte de Contas, não há a necessidade de se instalar o contraditório, consoante o entendimento firmado no Acórdão 587/2011-TCU-Plenário, de relatoria do Ministro Valmir Campelo, cabendo mencionar que o ato em exame completará 5 anos de sua entrada no TCU em 16/4/2024.
15.	Por derradeiro, registre-se que a análise do presente feito observou o regramento inscrito na Resolução TCU 315/2020.
CONCLUSÃO 
16.	Em vista do acima expendido, propõe-se considerar ilegal, negando-lhe registro, o ato inicial de concessão de aposentadoria constante deste processo, em razão do cômputo de tempo insalubre em desacordo com a jurisprudência desta Corte de Contas e do pagamento de GATS em valor superior ao devido.
PROPOSTA DE ENCAMINHAMENTO
17.	Ante o exposto, e de conformidade com o preceituado nos artigos 71, III, da Constituição Federal de 1988; 1º, V, e 39, II, da Lei 8.443/1992; 1º, VIII, 259, II, 260, § 1º, e 262, § 2º, do Regimento Interno/TCU, propõe-se:
17.1	considerar ilegal, negando-lhe registro, o ato inicial de concessão da aposentadoria de João Batista Pinto Pereira (CPF: XXX.128.790-XX) , em razão do cômputo de tempo insalubre em desacordo com a jurisprudência desta Corte de Contas e do pagamento de GATS em valor superior ao devido;
17.1.1 dispensar o ressarcimento das quantias indevidamente recebidas, presumida a boa-fé, consoante o disposto no Enunciado 106 da Súmula de Jurisprudência do TCU;
17.1.2 determinar à Universidade Federal de Santa Maria que, nos termos dos art. 262, caput, do Regimento Interno do TCU e 19, caput, da Instrução Normativa - TCU 78/2018:
a) abstenha-se de realizar pagamentos decorrentes do ato de concessão considerado ilegal, no prazo de 15 (quinze) dias, contado a partir da ciência dessa deliberação, sujeitando-se a autoridade administrativa omissa à responsabilidade solidária;
b) comunique ao interessado acerca do teor deste Acórdão, alertando-o de que o efeito suspensivo proveniente da interposição de eventuais recursos junto ao TCU não o eximirá da devolução dos valores percebidos indevidamente após sua notificação, caso os recursos não sejam providos;
c) emita e disponibilize no sistema e-Pessoal, no prazo de 30 (trinta) dias, novo ato de concessão, escoimado das irregularidades apontadas, nos termos do art. 262, § 2º, do Regimento Interno do TCU; e
d) encaminhe ao Tribunal o comprovante de que o interessado tomou ciência do inteiro teor desta deliberação."
3.	O Ministério Público, representado pelo Procurador Rodrigo Medeiros de Lima, mediante sucinto Parecer espelhado à peça 18, anuiu à proposição da Sefip.
É o Relatório.

não há.

Procurador Rodrigo Medeiros de Lima.

PESSOAL. APOSENTADORIA. CÔMPUTO DE TEMPO DE ATIVIDADE INSALUBRE, EM CARGO DE NATUREZA EMINENTEMENTE ADMINISTRATIVA, SEM A DEVIDA COMPROVAÇÃO. INCONSISTÊNCIA DE INFORMAÇÕES ACERCA DA DATA DE ADMISSÃO DO INTERESSADO E DO TEMPO DE SERVIÇO PRESTADO. NÃO DEMONSTRAÇÃO DA CORREÇÃO DO PERCENTUAL DE GATS PAGO. ILEGALIDADE DO ATO E NEGATIVA DE REGISTRO. DETERMINAÇÕES. CIÊNCIA.

APOSENTADORIA (APOS)

Secretaria de Fiscalização de Integridade de Atos e Pagamentos de Pessoal e de Benefícios Sociais (Sefip).

Versam os presentes autos acerca de Aposentadoria concedida pela Universidade Federal de Santa Maria, por invalidez permanente, com paridade e proventos proporcionais ao tempo de contribuição.	
A Sefip, de início, propôs considerar o ato legal e conceder o respectivo registro (peça 4) . 
No entanto, acolhendo sugestão do representante do Ministério Público (peça 6) , restitui os autos para realização de diligência à unidade jurisdicionada a fim de que enviasse a este Tribunal (peça 7) :
	"a) justificativa para o cômputo de tempo insalubre de 2 anos, 3 meses e 16 dias para fins de aposentadoria, além de documentos oficiais, a exemplo de certidão emitida pelo INSS e laudo pericial, que atestem o labor do interessado em condições de risco ou exposto a agentes nocivos à saúde no local de trabalho, caso o serviço insalubre tenha sido exercido antes de 12/12/1990;
	b) justificativa para o pagamento da GATS no percentual de 12%;
	c) justificativa para o cômputo do tempo informado no campo 'Falta não justificada' de 1 ano, 8 meses e 22 dias, para a concessão da aposentadoria na proporção de 28/35 avos;
	d) cópia do mapa de tempo de serviço/contribuição".
Para a Sefip, os documentos e esclarecimentos apresentados não afastam todas as impropriedades apontadas pelo MP/TCU. Assim, propôs considerar ilegal o ato inicial de concessão de aposentadoria constante deste processo, em razão do cômputo de tempo insalubre em desacordo com a jurisprudência desta Corte de Contas e do pagamento de GATS em valor superior ao devido.
O Procurador Rodrigo Medeiros de Lima anuiu à proposta oferecida.
No que tange ao mérito do ato de aposentadoria constante destes autos, manifesto minha concordância com o encaminhamento sugerido, sem prejuízo das considerações adiante expostas.
Cabe destacar, de início, a divergência de informação quanto à data de admissão do interessado no cargo. Enquanto no ato consta 6/8/1991 (peça 2, p. 1) , no relatório de ocorrências funcionais e no mapa de tempo de contribuição, apresentados em resposta à diligência, consta 20/3/1985 (peça 11, pp. 3 e 14) , inexistindo comprovação de que o interessado tivesse eventualmente ocupado outro cargo.
Consigno, ainda, que a vigência da aposentadoria ocorreu em 12/9/2012; que consta do ato o tempo no cargo (21a 1m 6d) , o tempo na carreira (25a 9m 10d) , o tempo de serviço público (25a 9m 10d) e o tempo de serviço para aposentadoria (28a 0m 26d) ; que consta do relatório de ocorrências registro anteriores a 6/8/1991; bem como que consta do mapa o período de serviço no órgão (20/3/1985 a 3/9/2012, 25a 8m 29d) e o total geral de tempo de serviço (28a 0m 15d) . Todavia, não foi possível, com os documentos constantes dos autos, confirmar a correção das informações registradas.
Foi considerando a data de 6/8/1991 que o representante do MP/TCU apontou as possíveis irregularidades quanto à contagem especial de tempo de serviço para efeito de aposentadoria, admitida apenas em período anterior à vigência da Lei 8.112/1990, bem como ao percentual de Gratificação Adicional por Tempo de Serviço (GATS) concedido, vantagem extinta em 8/3/1999.
De todo modo, ainda que se considerasse a admissão no órgão em 20/3/1985, o ato permanece irregular.
Isso porque esta Corte de Contas até admite a contagem de tempo insalubre anteriormente à vigência da Lei 8.112/90 mediante simples comprovação do exercício de emprego público, quando as atribuições presumivelmente envolvam atividades de risco para a higidez física do profissional, como nos casos de médicos, odontólogos e enfermeiros. No entanto, para ocupantes de outros cargos é indispensável a apresentação de certidão emitida pelo INSS ou de laudo oficial que efetivamente comprove a existência de risco à integridade física do servidor ou a presença de agentes nocivos à sua saúde no local de trabalho, sendo que o simples pagamento de adicional de periculosidade não gera direito à contagem do tempo de atividade especial. É o que se extrai do Acórdão 911/2014-TCU-Plenário.
No caso concreto, o Sr. João Batista Pinto Pereira inativou-se em cargo de natureza estritamente administrativa (almoxarife) . As informações disponíveis nos autos, portanto, não são suficientes, por si sós, para garantir que o interessado exerceu atividades insalubres, penosas ou perigosas ou, ainda, que o local em que desenvolvia o seu labor tivesse tais características, o que poderia lhe dar o direito à contagem do tempo especial.
Efetivada a diligência proposta pelo Ministério Público para comprovação do tempo insalubre computado, não foi apresentado documento hábil para fazer prova da existência de risco à higidez física do servidor no local de trabalho. 
A unidade jurisdicionada apenas informou que o interessado obteve a conversão de tempo especial, no período de 20/3/1985 a 11/12/1990 (2093 dias x 40% = 837 dias) . Em anexo à resposta, encaminhou Ofício-Circular 17/SRH/MP/2007 e Memorando-Circular 5 INSS/DIRBEN/2008, os quais, ao mencionar a Orientação Normativa SRH 7/2007, informaram em essência que o reconhecimento de período de trabalho exercido antes da Lei 8.112/1990, em condições especiais ou não, poderá ser realizado pelo órgão de origem do servidor, não havendo necessidade de emissão de certidão pelo INSS; bem como encaminhou Memorando-Circular 008/PRRH/2008, em que a Universidade Federal de Santa Maria, amparada nos citados documentos, afirma que averbará, na ficha funcional de servidores ativos e inativos, o tempo de serviço especial, convertendo em 1,20 para mulheres e 1,40 para homens (peça 11, pp. 9-13) .
Ocorre que, conforme exposto no relatório que fundamentou o Acórdão 8163/2021-TCU-Primeira Câmara (Relator Ministro Weder de Oliveira) : " (...) nos termos da jurisprudência deste Tribunal, consubstanciada no Acórdão 911/2014-TCU-Plenário, a simples percepção do adicional de insalubridade ou periculosidade não gera direito à contagem de tempo de atividade especial prestada por servidores ex-celetistas anteriormente à vigência da Lei 8.112/1990. Portanto, segundo a jurisprudência deste Tribunal, fundamentar a averbação de tempo insalubre somente com base na Orientação Normativa/MPOG/SRH 7/2007 não gera direito ao servidor à contagem especial para fins de aposentadoria" (grifos inseridos) .
Assim, em princípio e em consonância com as conclusões da unidade técnica e do MP/TCU e a jurisprudência assentada neste Tribunal, referido ato de aposentadoria deve ser considerado ilegal, uma vez que o exercício de atividade insalubre, penosa ou perigosa em período anterior à Lei 8.112/1990 não foi devidamente comprovado.
Em relação a GATS a unidade jurisdicionada informou que o percentual de 12% decorre do período laborado no serviço público federal de 20/3/1985 a 8/3/1999, excetuando as faltas injustificadas, no total de 12 anos, 2 meses e 28 dias (peça 11, pp. 2 e 14) .
Para a Sefip, não foram apresentadas justificativas aptas a elidir a irregularidade.
De fato, como mencionado, inexiste comprovação da data de admissão do interessado, não se logrando confirmar o correto tempo de serviço para GATS e seu percentual.
No que se refere às faltas não justificadas, a universidade informa que efetuou o desconto de 631 dias, o que, segundo a Sefip, pode ser confirmado pelo registro no mapa de tempo de contribuição (peça 11, p. 14) .
Nada obstante, diante das inconsistências de datas e períodos, não se pode olvidar das informações divergentes constantes do mapa e do ato, o qual deve ser corrigido.
Consigno, ainda, que o ato em análise deu entrada nesta Corte de Contas em prazo inferior a cinco anos, não sendo aplicável, portanto, a nova orientação do STF consubstanciada no RE 636.553/RS. Aplica-se, por fim, o Enunciado 106 da Súmula de Jurisprudência deste Tribunal quanto ao ressarcimento das importâncias indevidamente recebidas de boa-fé, até a data do conhecimento desta deliberação.  
		Ex positis, acolhendo em essência a proposição da unidade técnica a que anuiu o Ministério Público, manifesto-me por que o Tribunal aprove o Acórdão que ora submeto à deliberação deste Colegiado. 
TCU, Sala das Sessões, em 6 de julho de 2021.
AUGUSTO SHERMAN CAVALCANTI 
Relator